臺灣板橋地方法院刑事裁定　　　　　　 100年度聲判字第39號
聲　請　人
即　告訴人　陳永聰
代　理　人　廖穎愷律師
被　　　告　徐福廣
　　　　　　洪慧珠
上列聲請人即告訴人因被告等違反商業會計法等案件，不服臺灣
高等法院檢察署民國100 年4 月26日100 年度上聲議字第2873號
駁回再議之處分（原不起訴處分案號：臺灣板橋地方法院檢察署
民國100 年3 月3 日99年度偵字第13600 號），聲請交付審判，
本院裁定如下：
    主      文
聲請駁回。
    理      由
一、按告訴人不服上級法院檢察署檢察長或檢察總長認再議為無
    理由而駁回之處分者，得於接受處分書後10日內委任律師提
    出理由狀，向該管第一審法院聲請交付審判；法院認交付審
    判之聲請不合法或無理由者，應駁回之，刑事訴訟法第258
    條之1 第1 項、第258 條之3 第2 項前段分別定有明文。查
    本案聲請人即告訴人（下稱聲請人）陳永聰前以被告徐福廣
    、洪慧珠涉嫌違反商業會計法等案件，向臺灣板橋地方法院
    檢察署提出告訴，經臺灣板橋地方法院檢察署檢察官偵查後
    ，於民國100 年3 月3 日以99年度偵字第13600 號為不起訴
    處分。嗣聲請人不服，就被告等涉嫌偽造文書部分聲請再議
    ，經臺灣高等法院檢察署檢察長於100 年4 月26日以100 年
    度上聲議字第2873號處分書駁回其再議之聲請。該處分書經
    付郵寄往聲請人址設新北市○○區○○路10之9 號11樓住所
    ，經聲請人於100 年5 月2 日收受等情，有臺灣板橋地方法
    院檢察署99年度偵字第13600 號不起訴處分書、臺灣高等法
    院檢察署100 年度上聲議字第2873號處分書及臺灣高等法院
    檢察署送達證書各1 份在卷可稽。聲請人於100 年5 月10日
    聲請交付審判，有本院收狀戳在卷可查，自與上開規定相符
    ，合先敘明。
二、本件聲請交付審判意旨略以：被告等明知聲請人自93年8 月
    17日即任職於春郁有限公司（下稱春郁公司），竟遲至同年
    9 月15日始為聲請人投保勞工保險，惟於同年9 月份薪資中
    扣除新臺幣（下同）215 元、72元充作9 月份及8 月份之勞
    保費用。經比對被告等代扣、代繳聲請人93年各月份之勞保
    費，可發現被告等溢扣聲請人勞保費172 元，應係涉犯侵占
    或詐欺罪嫌。而依商業會計法規定，代扣之勞保費必須登入
    帳冊，倘被告等依法將代收之款項入帳，月底編製試算表時
    便可發現該分類帳之借貸不平衡，從而發現錯誤。被告等明
    知代扣與代繳聲請人勞保費數額不合，故意遺漏不為紀錄，
    顯涉犯商業會計法第71條第4 款之罪嫌。又被告等於薪資袋
    登載不實，應涉犯業務上文書登載不實罪嫌。另薪資領取表
    即是領取薪資的簽收紀錄表，非僅為春郁公司內部審核之用
    ，被告等假造薪資領取表，並偽造聲請人姓名，應涉犯偽造
    文書罪嫌。另被告等虛載聲請人於95年1 月2 日、同年月3
    日、同年月14日、同年月22日、同年2 月3 日、同年2 月4
    日曠職，涉犯偽造文書罪嫌。從而，被告等犯行明確，臺灣
    板橋地方法院檢察署不起訴處分書及臺灣高等法院檢察署處
    分書之認事用法諸多錯誤，爰依法聲請交付審判云云。
三、按刑事訴訟法第258 條之1 規定，告訴人得向法院聲請交付
    審判，此係對於檢察官不起訴或緩起訴裁量權制衡之一種外
    部監督機制，法院僅就檢察官所為不起訴或緩起訴之處分是
    否正確加以審查，以防止檢察機關濫權。依此立法精神，同
    法第258 條之3 第3 項規定，法院就交付審判之聲請為裁定
    前，得為必要之調查。所謂得為必要之調查，其調查證據之
    範圍，應以偵查中曾顯現之證據為限，不可就告訴人新提之
    證據再為調查，亦不可蒐集偵查卷以外之證據（臺灣高等法
    院暨所屬法院93年度法律座談會刑事類第28號提案研討結果
    參照）。又法院辦理刑事訴訟案件應行注意事項第134 點中
    段規定：法院於審查交付審判之聲請有無理由時，得為必要
    之調查，惟其調查範圍，應以偵查中曾發現之證據為限，不
    可就聲請人新提出之證據再為調查，亦不可蒐集偵查卷以外
    之證據。除認為不起訴處分書所載理由違背經驗法則、論理
    法則或其他證據法則，否則，不宜率予裁定交付審判。
四、再按犯罪事實應依證據認定之，無證據不得認定犯罪事實，
    刑事訴訟法第154 條第2 項定有明文。次按認定犯罪事實所
    憑之證據，雖不以直接證據為限，間接證據亦包括在內；然
    而無論直接或間接證據，其為訴訟上之證明，須於通常一般
    之人均不致有所懷疑，而得確信其為真實之程度者，始得據
    為有罪之認定，倘其證明尚未達到此一程度，而有合理之懷
    疑存在時，事實審法院復已就其心證上理由予以闡述，敘明
    其如何無從為有罪之確信，因而為無罪之判決，尚不得任意
    指為違法；刑事訴訟法上所謂認定犯罪事實之證據，係指足
    以認定被告確有犯罪行為之積極證據而言，該項證據自須適
    合於被告犯罪事實之認定，始得採為斷罪資料；且認定不利
    於被告之事實，須依積極證據，苟積極證據不足為不利於被
    告事實之認定時，即應為有利於被告之認定，更不必有何有
    利之證據（最高法院76年臺上字第4986號、29年上字第3105
    號、30年上字第816 號判例要旨參照）。再按告訴人之告訴
    ，係以使被告受刑事訴追為目的，是其陳述是否與事實相符
    ，仍應調查其他證據以資審認；告訴人之指訴，係以使被告
    判罪處刑為目的，故多作不利於被告之陳述，自不得以其指
    訴為被告犯罪之唯一證據（最高法院52年臺上字第1300號判
    例要旨、84年度臺上字第5368號判決要旨參照）。
五、經查：
（一）按犯罪之被害人，得為告訴，刑事訴訟法第232 條定有明
      文。惟所謂被害人，指因犯罪直接受害之人，至其他因犯
      罪間接或附帶受害之人，在民事上雖不失有請求賠償損害
      之權，但既非因犯罪直接受其侵害，即不得認為該條之被
      害人，因而陳告他人之犯罪事實，請求究辦，亦祇可謂為
      告發，不得以告訴論（最高法院20年上字第55號判例要旨
      參照）。經查，商業會計法第71條所保護者係國家法益，
      個人縱因行為人違反商業會計法之犯行間接或附帶受害，
      亦非犯罪之直接被害人。本件聲請人陳永聰雖具狀就被告
      等涉嫌違反商業會計法部分提出告訴，核其性質應屬告發
      。而聲請交付審判，係由合法提出告訴之人就檢察官不起
      訴處分聲請再議，經上級法院檢察署檢察長或檢察總長認
      再議為無理由而駁回處分後，始得為之。聲請人就被告等
      涉嫌違反商業會計法部分犯行申告犯罪事實，請求究辦，
      既非合法提出告訴之人，揆諸前開說明，其就被告等處理
      有關為其加入勞保、代扣、代繳勞保費，涉嫌違反商業會
      計法部分提出本件聲請交付審判，該部分之聲請為不合法
      ，應予駁回。
（二）次按告訴人不服刑事訴訟法第258 條上級法院檢察署檢察
      長或檢察總長認再議為無理由之駁回處分者，得於接受處
      分書後10日內委任律師提出理由狀，向該管第一審法院聲
      請交付審判，同法第258 條之1 第1 項定有明文。又聲請
      交付審判，乃就檢察機關所為不起訴處分審查其是否有濫
      權之情事，其審查之範圍應以原不起訴處分不起訴之事實
      範圍為限，如非屬原不起訴處分不起訴之事實範圍，則該
      事實因未經檢察機關為不起訴之處分，自無聲請交付審判
      之餘地。故聲請交付審判，如逾原不起訴處分所不起訴之
      事實範圍，其聲請即非合法。經查：聲請人於本件聲請時
      指訴被告等在薪資領取表上偽造聲請人之署名，涉犯偽造
      文書罪嫌部分；溢扣聲請人勞保費，涉犯侵占或詐欺取財
      罪嫌部分；及被告等虛載聲請人於95年1 月2 日、同年月
      3 日、同年月14日、同年月22日、同年2 月3 日、同年2
      月4 日曠職，涉犯偽造文書罪嫌等各節，均未經原偵查檢
      察官為不起訴處分，亦未再經臺灣高等法院檢察署檢察長
      認再議無理由而為駁回處分，亦即聲請人此部分指稱之事
      實，並非原不起訴處分所不起訴之事實範圍，揆諸前開說
      明，聲請人就上開部分聲請交付審判，即與法定要件不符
      ，顯非適法，應予以駁回。
（三）至聲請人指稱被告等明知其自93年8 月17日起任職於春郁
      公司，竟遲至同年9 月15日始為其投保勞工保險，且重複
      扣繳勞保費用，涉犯行使業務上文書登載不實罪嫌云云。
      經查：
   1、聲請人自93年8 月17日起任職於春郁公司，春郁公司延至
      同年9 月15日始為聲請人投保勞工保險等情，為被告等於
      偵查中所不爭執（詳臺灣板橋地方法院檢察署98年度他字
      第7988號偵查卷宗第57頁），核與聲請人於偵查中指訴之
      情節相符（詳臺灣板橋地方法院檢察署98年度他字第7988
      號偵查卷宗第8 頁），並有勞工保險局函暨聲請人在春郁
      公司參加勞工保險被保險人投保資料表1 份在卷可查（詳
      臺灣板橋地方法院檢察署98年度他字第7988號偵查卷宗第
      10頁、第10之1 頁）。是被告等確未於聲請人到職當日為
      其投保之情，應堪認定。然按符合勞工保險條例第6 條規
      定之勞工，各投保單位應於其所屬勞工到職、入會、到訓
      、離職、退會、結訓之當日，列表通知保險人；其保險效
      力之開始或停止，均自應為通知之當日起算。但投保單位
      非於勞工到職、入會、到訓之當日列表通知保險人者，除
      依同條例第72條規定處罰外，其保險效力之開始，均自通
      知之翌日起算，勞工保險條例第11條定有明文。又投保單
      位不依本條例之規定辦理保險手續者，按自僱用之日起，
      至參加保險之日止應負擔之保險費金額，處以二倍罰鍰。
      勞工因此所受之損失，並應由投保單位依本條例規定之給
      付標準賠償之，修正前勞工保險條例第72條第1 項亦有明
      文。是春郁公司縱未於聲請人到職當日列表通知保險人，
      依修正前勞工保險條例第72條第1 項規定，亦僅係行政裁
      罰之問題，與刑責無涉。
   2、次按刑法第215 條業務上文書登載不實罪以從事業務之人
      ，明知為不實之事項，而登載於其業務上作成之文書，足
      以生損害於公眾或他人為要件。行為人在主觀上須明知為
      不實，而所謂明知為不實係高度確信之違反，故該罪須以
      直接之故意而為之，若為間接故意或過失，雖足生損害於
      公眾或他人，亦不成立該條之罪。被告洪慧珠於偵查中固
      坦承其係春郁公司會計，聲請人每月之勞保費為215 元之
      事實，惟堅詞否認有何行使業務上文書登載不實之犯行，
      辯稱：93年9 月薪資袋上之「9 月72」是指9 月只扣72元
      ，「10月215 」是指10月扣的錢，伊沒有扣他8 月份的部
      分，伊等未多扣款等語（詳臺灣板橋地方法院檢察署98年
      度他字第7988號偵查卷宗第57頁）。經查，被告洪慧珠上
      開辯解之情節，核與卷附聲請人93年8 月份至10月份之薪
      資袋影本記載情形相符（詳臺灣板橋地方法院檢察署98年
      度他字第7988號偵查卷宗第23頁），難認被告洪慧珠此部
      分所為，有何業務上文書登載不實犯行。又被告洪慧珠就
      聲請人93年11月份薪資部分，雖重複扣繳93年10月份勞保
      費，並在薪資袋上為「10、11月-430」之登載，有該薪資
      袋影本在卷可查（詳臺灣板橋地方法院檢察署98年度他字
      第7988號偵查卷宗第24頁）。然查，聲請人之93年9 月份
      薪資扣繳9 月份勞保費72元、10月份勞保費215 元，同年
      10月份之薪資則未扣繳勞保費乙情，業如前述。而春郁公
      司自93年9 月15日起為聲請人投保，聲請人該月份應繳勞
      保費115 元乙節，亦有勞工保險局保險費繳款單、全月有
      異動被保險人計費清單各1 紙在卷可查（詳臺灣板橋地方
      法院檢察署98年度他字第7988號偵查卷宗第34頁、第35頁
      ）。是春郁公司就聲請人9 月份應繳之勞保費用短收43元
      （115-72），縱被告洪慧珠溢收10月份勞保費215 元，相
      互折抵後其差額僅區區為「172 元」，衡情被告等實無為
      此小利，故意於聲請人9 月份薪資短收該月份勞保費，再
      於聲請人11月份薪資重複扣繳10月份勞保費，並於上開薪
      資袋為不實登載之理。再徵之被告洪慧珠於聲請人93年9
      月份薪資中已扣繳聲請人10月份勞保費，同年10月份之薪
      資因而無相關勞保費之扣繳紀錄，其於核發聲請人同年11
      月份薪資時，因作業疏失，誤就聲請人10月份勞保費重複
      扣繳，並於11月份之薪資袋為相關記載，亦難認其明知為
      不實之事項，而登載於其業務上作成之文書，揆諸前開說
      明，自難以刑法行使業務上文書登載不實罪論處。原不起
      訴處分書以難認被告等有何行使業務上文書登載不實之故
      意，就被告等此部分罪嫌為不起訴之處分，並未違背經驗
      法則、論理法則或其他證據法則，聲請人據此聲請交付審
      判，應屬無據。
（四）另聲請人指稱被告等均明知聲請人之日薪900 元，每月加
      給3,000 元，卻於薪資領取表上記載聲請人94年12月之日
      薪係550 元，95年1 、2 月則均係日薪550 元，加給以
      3,000 元為基準之交通費及品檢加給各1 筆，涉犯業務上
      文書登載不實罪嫌云云。被告等於偵查中，固均坦承其等
      在薪資領取表登載聲請人94年12月份、95年1 、2 月份之
      基本工資為550 元，另95年1 、2 月加給以3,000 元為計
      算基準之交通費及品檢加給各1 筆等事實不諱，惟堅詞否
      認有何業務上文書登載不實之犯行，辯稱：該薪資領取表
      僅係作為申報勞健保時內部審核之用等語（詳臺灣板橋地
      方法院檢察署99年度偵字第13600 號偵查卷宗第25頁）。
      經查，該薪資領取表登載聲請人94年12月份及95年1 、2
      月份之基本工資為日薪550 元，經核與被告等為聲請人投
      保勞工保險之投保薪資16,500元相符（550 ×30），有薪
      資領取表及被保險人投保資料表各1 紙在卷可查（詳臺灣
      板橋地方法院檢察署98年度他字第7988號偵查卷宗第10之
      1 頁、第15頁）。則被告等辯稱該薪資領取表係作為申報
      勞健保時，公司內部審核之用乙節，尚非無據。而被告等
      因虛偽登載聲請人每月投保薪資為16,500元之不實事項，
      持以向勞工保險局申報聲請人加入勞工保險，涉犯行使業
      務上文書登載不實犯行，均業經本院以96年度簡字第7478
      號判處有期徒刑3 月，減刑為有期徒刑1 月又15日，嗣經
      本院以97年度簡上字第267 號駁回上訴確定，有被告等臺
      灣高等法院被告前案記錄表及上開判決各1 份在卷可查。
      被告等該部分所為，已曾經法院判決確定，檢察官因而依
      刑事訴訟法第252 條第1 款規定，對被告等為不起訴處分
      ，並無不合。再者，聲請人雖指稱：該薪資領取表並非用
      於申報勞健保之用，亦非領取薪資時簽名之用，乃被告等
      於95年3 月27日製作以矇騙檢察官云云。然聲請人上開指
      訴情節，並未舉證以實其說，且該薪資領取表上雖確有「
      3/27」之記載，然亦無法單從上開記載遽而推論即係該薪
      資領取表作成之日期，是聲請人上開所指，應僅屬臆測之
      詞，不足採信。況按刑法上業務登載不實文書罪之成立，
      以足生損害於公眾或他人為特別要件，所謂足生損害，固
      不以實已發生損害為必要，然亦必須有足以生損害之虞者
      ，始足當之，若其僅具登載不實之形式，而實質上並不足
      以生損害之虞者，尚難構成本罪（最高法院49年臺非字第
      18號判例要旨參照）。查上開薪資領取表雖記載聲請人94
      年12月份之基本工資為日薪550 元，然聲請人94年12月份
      之薪資為28,900元，其中日薪為28天25200 元等節，有聲
      請人考勤表及薪資袋影本各1 紙在卷可查（詳臺灣板橋地
      方法院檢察署98年度他字第7988號偵查卷宗第14頁、99
      年度偵字第13600 號偵查卷宗第33頁），則聲請人94年12
      月薪資確係以日薪900 元（25200 ÷28）之金額計算而得
      。是縱被告等於薪資領取表登載聲請人94年12月之日薪係
      以500 元計算，然聲請人薪資之計算並未因此有所減損。
      而本案除被告等自白該薪資領取表係作為春郁公司內部審
      核之用外，別無其他證據證明該薪資領取表業經被告等依
      文書之用法，以之充作真正文書而加以使用之情事，亦即
      並無證據證明被告等就該薪資領取表之內容向他人有所主
      張，無從認定該薪資領取表之作成有何足以生損害之虞，
      應認該薪資領取表徒具登載不實之型式，揆諸前開說明，
      被告所為亦無構成業務上文書登載不實罪之餘地。
（五）綜上，依卷存偵查中曾顯現之證據，尚無從認定被告等涉
      有聲請人所指業務上文書登載不實罪嫌，應認被告等犯罪
      嫌疑尚有未足。
六、綜上所述，本案聲請人聲請交付審判，或因不合法定要件，
    或因並無聲請人所指摘不利被告等之事證未經檢察機關詳為
    調查或斟酌，以及不起訴處分書所載理由違背經驗法則、論
    理法則或其他證據法則等得據以交付審判之事由存在。聲請
    人猶執前詞聲請交付審判，指摘原不起訴處分及駁回再議聲
    請之理由不當，揆諸上開說明，本案交付審判之聲請為不合
    法或無理由，應予駁回。
七、依刑事訴訟法第258條之3第2項前段裁定如主文。
中    華    民    國  100     年    9     月    14    日
                  刑事第十三庭審判長法  官   楊仲農
                                    法  官   楊筑婷
                                    法  官   謝梨敏
以上正本證明與原本無異
本件不得抗告
                                    書記官   林怡君
中    華    民    國  100     年    9     月    14    日